【裁判字號】    99,聲判,55
【裁判日期】    990721
【裁判案由】    聲請交付審判
【裁判全文】
臺灣板橋地方法院刑事裁定              99年度聲判字第55號
聲  請  人  丙○○
代  理  人  楊逸民律師
被      告  甲○○
            乙○○
上列聲請人因被告等偽造文書等案件，不服臺灣高等法院檢察署
檢察長於中華民國99年5 月11日以99年度上聲議字第3545號駁回
再議之處分（原不起訴處分案號：臺灣板橋地方法院檢察署99年
度偵字第7174號），聲請交付審判，本院裁定如下：
    主  文
聲請駁回。
    理  由
一、聲請交付審判意旨略以：
  (一)按刑法第210 條所稱足生損害於公眾或他人，以有損害之虞
    為已足，不以實際發生損害為要件，此最高法院43年台上字
    第487 號著有判例。故本案被告是否構成刑法偽造文書罪，
    端視被告所為是否有足生損害於告訴人之虞。
  (二)本案被告甲○○僅有就坐落在臺北縣林口鄉○○○段（原為
    嘉寶段）寶斗厝坑小段619-5 地號土地（下稱系爭土地）設
    定抵押權、地上權之權利：
    1.查聲請人與被告甲○○於98年5 月17日所簽訂之土地買賣
      借貸約定書第4 條約定，告訴人固負有將戶籍謄本、印鑑
      、印鑑證明書、身分證交付被告甲○○之義務，惟甲○○
      亦僅有在系爭土地上辦理抵押權、地上權之權利而已。
    2.再查，被告甲○○為取信聲請人，於98年5 月17日復書立
      切結書予聲請人，該切結書第3 條亦載明：丙○○先生（
      即聲請人）交付之戶籍謄本、印鑑、印鑑證明書、身分證
      等證件係交付立書人（即被告甲○○）辦理土地所有權、
      抵押權、地上權設定登記，立書人不可做為其他用途，如
      有違反，願負民刑事責任等情。
    3.綜上，本案被告甲○○僅有於系爭土地設定抵押權、地上
      權之權利，並無可另為預告登記之權，否則被告甲○○即
      應負相關之民刑事責任。
  (三)本案被告甲○○於系爭土地為預告登記，有造成聲請人受損
    害之虞：
    1.依聲請人與被告甲○○於98年5 月17日所簽訂之土地買賣
      借貸約定書，本案並非單純土地買賣契約，而係附買回條
      件之買賣契約，此觀上開約定書第6 條約定，甲方（即聲
      請人）祖厝坐落之基地及附連土地100 坪，於訂約之翌日
      起算六個月內，甲方得以給付乙方（即被告甲○○）46萬
      元整一次給付完畢，做為實質買賣該土地之價金，乙方於
      收訖價金後，會同辦理土地丈量、分割土地，並於法令許
      可內，辦理該部份土地抵押權、地上權塗銷登記等情；及
      同約定書第7 條中段約定，若甲方除承買祖厝坐落之基地
      及附連土地100 坪，另行增購附連基地200 坪，其價金以
      每坪8 千元計算等情自明。
    2.次依債權相對性原則，聲請人與被告甲○○於98年5 月17
      日所簽訂之土地買賣借貸約定書，當事人並不包括被告乙
      ○○，即上開契約固有約定聲請人得買回合計300 坪之土
      地，惟負有同意聲請人買回土地者為被告甲○○，並不包
      括被告乙○○。
    3.基上，本案被告未經聲請人同意，即擅自偽造聲請人之署
      押、並蓋用聲請人之印鑑章於預告登記同意書後，在系爭
      土地為預告登記，載明權利人為乙○○、內容：保全標的
      物權利之請求權、限制範圍：全部等情，已足使將來聲請
      人欲行使買回系爭土地300 坪時，如乙○○未同意，於法
      聲請人並無請求乙○○為塗銷限制登記之依據，準此，自
      會使聲請人受有無法取得系爭土地300 坪之損害之虞。
  (四)綜上，被告2 人涉犯偽造文書罪嫌甚明，為此聲請交付審判
    云云。
二、按告訴人不服上級法院檢察署檢察長或檢察總長認再議為無
    理由而駁回之處分者，得於接受處分書後10日內委任律師提
    出理由狀，向該管第一審法院聲請交付審判。法院認為交付
    審判之聲請不合法或無理由者，應駁回之。刑事訴訟法第25
    8 條之1 、第258 條之3 第2 項前段分別定有明文。
三、本件聲請人告訴被告2 人涉犯偽造文書等案件，先經臺灣板
    橋地方法院檢察署檢察官以99年度偵字第7174號為不起訴處
    分，聲請人不服聲請再議，再經臺灣高等法院檢察署檢察長
    以99年度上聲議字第3545號駁回其再議之聲請，此經本院依
    職權調取前揭偵查卷證核閱無誤。茲聲請人仍執前開情詞聲
    請交付審判，經查：
  (一)被告甲○○在偵查中供稱：98年6 月16日伊與聲請人至林口
    戶政事務所，請聲請人申請戶籍謄本4 份及印鑑證明書，當
    時伊有跟聲請人說戶籍謄本4 份，一份是辦理所有權移轉登
    記予聲請人，一份是設定抵押權，一份是設定地上權，一份
    是辦理預告登記予伊兒子乙○○，聲請人有問伊什麼是預告
    登記，伊說預告登記後才不會遭楊朝富將土地轉賣，這是保
    障伊權利的作法，因為聲請人實際上只是出面登記之人，聲
    請人有同意，才會申請4 份戶籍謄本等語。而聲請人在偵查
    中對於確有依被告甲○○之請求，申請戶籍謄本4 份等情並
    不爭執，惟陳稱：當時被告都沒告知伊上開戶籍謄本4 份之
    用途云云。然觀諸被告甲○○所書立予聲請人之切結書既記
    載交付戶籍謄本、印鑑、印鑑證明書、身分證等證件之目的
    ，係為辦理土地所有權、抵押權、地上權設定登記等事項，
    則至多僅需用3 份戶籍謄本，此亦為聲請人所明知，惟其既
    依被告甲○○之要求，而請領4 份戶籍謄本，按諸常理，聲
    請人焉有可能不詢問多請領1 份之緣因，況被告於98年6 月
    16日與聲請人一同至林口戶政事務所，請領戶籍謄本及印鑑
    證明後，隨即於翌（17）日即至台北縣新莊地政事務所辦理
    土地所有權移轉登記、預告登記及抵押權設定登記，此有上
    開申請書在卷可查，而依被告甲○○與聲請人所簽訂之土地
    買賣借貸約定書第貳點第1 條、第5 條約定，系爭土地實已
    由被告甲○○取得所有權，僅係信託登記於聲請人名下，於
    被告甲○○要求返還登記或登記予第三人時，聲請人須配合
    辦理，是聲請人就系爭土地本不具有任何處分權能。又按預
    告登記係請求權人預為保全對登記名義人有關土地權利移轉
    或使其消滅、內容或次序變更、負條件或期限之請求權，所
    為之登記，土地法第79條之1 第1 項定有明文，則被告甲○
    ○既為系爭土地實際所有權人，其所為預告登記，僅係為保
    全將來登記名義人即聲請人可能將土地所有權移轉於他人之
    情形發生，被告2 人實不可能自預告登記獲致任何不法利益
    ，衡諸常理，被告甲○○倘欲為預告登記，實無對聲請人隱
    匿為預告登記之必要與動機甚明。是被告甲○○供稱於請領
    戶籍謄本及印鑑證明時，即已告知聲請人欲辦理預告登記一
    節，堪予採信，聲請人既同意多請領1 份戶籍謄本予被告甲
    ○○，顯見其亦已授權被告甲○○辦理預告登記，是縱使上
    開切結書並未為此部分記載，亦難逕認被告甲○○有何逾越
    授權範圍之情事。
  (二)再查，聲請人固指稱依其與被告甲○○於98年5 月17日所簽
    訂之土地買賣借貸約定書第6 條、第7 條之約定，本案並非
    單純土地買賣契約，而係附買回條件之買賣契約，在系爭土
    地為前開預告登記，已足使將來聲請人欲行使買回系爭土地
    300 坪時，如被告乙○○未同意，將使聲請人受有無法取得
    系爭土地300 坪之損害之虞云云。然經本院詳閱聲請人與被
    告甲○○所簽訂上開土地買賣借貸約定書之全文，並無聲請
    人在前述理由一、(三)所指之約定條款，而經核閱全卷，該等
    約定條款，應係屬案外人楊朝富與被告甲○○於同日所簽訂
    之土地買賣契約之協議內容。準此，關於系爭土地上之「祖
    厝及附連土地100 坪」之買賣約定，其當事人應係甲○○與
    楊朝富，而與本件聲請人無涉，況被告甲○○果若不履行此
    部分之買賣協議，依被告甲○○與案外人楊朝富所簽訂之上
    開土地買賣契約，亦已於第貳點第八條中段訂定有「乙方（
    即被告甲○○）如有違背不願出讓予甲方（即楊朝富）承購
    ，須懲罰性賠償甲方壹仟萬元整」之約定，是此部分亦僅屬
    案外人楊朝富能否或應如何主張權利之問題，並不影響聲請
    人對被告甲○○本應負有移轉系爭土地所有權之義務。是聲
    請人主張其與被告甲○○間並非單純土地買賣契約，而係附
    買回條件之買賣契約，實屬無據，亦難認聲請人有何受損害
    之虞。
四、綜上所述，原偵查、再議機關依偵查所得證據認被告等犯罪
    嫌疑不足，而先後為不起訴處分及再議駁回處分，核無不合
    ；聲請人猶執陳詞，指摘不起訴及駁回再議等處分為不當，
    聲請交付審判，非有理由，應予駁回。
據上論斷，應依刑事訴訟法第258 條之3 第2 項前段，裁定如主
文。
中    華    民    國    99    年    7     月    21    日
                  刑事第十三庭  審判長法  官  王士珮
                                      法  官  楊明佳
                                      法  官  方鴻愷
以上正本證明與原本無異。
本件不得抗告。
                                      書記官  金和國
中    華    民    國    99    年    7     月    21    日

司法院資訊處製作；財團法人民間司法改革基金會備份。
